臺灣新竹地方法院刑事判決
110年度易字第101號
聲  請  人  臺灣新竹地方檢察署檢察官
被      告  楊順安





上列被告因違反毒品危害防制條例案件，經檢察官聲請以簡易判
決處刑（109年度撤緩毒偵字第206號），本院認不宜依簡易判決
處刑（原案號：109年度竹簡字第1133號），改適用通常訴訟程
序審理，並判決如下：
    主  文
本件公訴不受理。
    理  由
一、公訴意旨略以：被告楊順安基於施用第二級毒品之犯意，於
    民國108年3月4日2時許，在新竹地區某處，以燒烤玻璃球吸
    食煙霧方式，施用第二級毒品甲基安非他命1次。嗣於同日1
    8時40分許，採集其尿液檢體送驗，結果呈安非他命及甲基
    安非他命陽性反應。因認被告涉犯毒品危害防制條例第10條
    第2項之施用第二級毒品罪等語。
二、按起訴之程序違背規定者，應諭知不受理之判決，並得不經
    言詞辯論為之，刑事訴訟法第303條第1款、第307條分別定
    有明文。毒品危害防制條例於108年12月17日修正，並於109
    年1月15日公布，依同條例第36條規定，除同條例第24條之
    施行日期，由行政院定之外（現尚未施行），同條例第20、
    23條等規定，已於本案被告行為後之同年7月15日施行。茲
    就現行毒品危害防制條例規定適用情形說明如下：
（一）犯施用第一級、第二級毒品罪者，檢察官應聲請法院裁定
      觀察、勒戒；且觀察、勒戒等處遇執行完畢釋放後，3年
      後再犯施用第一級、第二級毒品罪者，應再啟觀察、勒戒
      等處遇程序，修正後毒品危害防制條例第20條第1項、第3
      項分別定有明文。而於該條例施行前所犯施用第一級、第
      二級毒品案件，於修正施行後，偵查中之案件，由檢察官
      依修正後規定處理之，該條例第35條之1第1款亦有明文。
      次由該條例第20條第3項之修正理由略謂：施用毒品者具
      「病患性犯人」之特質，如觀察、勒戒或強制戒治執行完
      畢釋放後，3年後始再有施用毒品行為，足見其有戒除毒
      癮之可能，宜再採以觀察、勒戒方式戒除其身癮及以強制
      戒治方式戒除其心癮之措施，為能放寬觀察、勒戒或強制
      戒治制度之適用時機，以協助施用者戒除毒癮等旨，而第
      23條第2項之修正理由則為「配合修正條文第20條第3項規
      定，爰修正第2項規定」，可見該2規定彼此間確具連動關
      係，且立法者顯然有意藉由此次修法以放寬觀察、勒戒或
      強制戒治制度，當亦同時限縮對施用毒品者依法追訴處罰
      之範圍。另依第23條第2項之文義解釋，可知被告再犯（
      含3犯以上）第10條之罪，如距最近1次犯同罪經依第20條
      第1項、第2項規定令觀察、勒戒或強制戒治執行完畢釋放
      後3年內，固應依法追訴，惟如已逾3年，即應再令觀察、
      勒戒，且不因其間是否另犯該罪經起訴、判刑或執行而有
      不同，方足落實此次寬厚刑事政策之變革，且不逾越第23
      條第2項有關起訴程式要件之法條文義（最高法院109年度
      台上字第3098號、第3240號判決意旨、109年度台上大字
      第3826號裁定意旨可資參照）。
（二）依修正前（即現行）之毒品危害防制條例第24條第1項規
      定：檢察官對施用毒品之被告得為「附命完成戒癮治療之
      緩起訴處分」，無論其屬「初犯或觀察、勒戒、強制戒治
      執行完畢釋放後3年後再犯」或「觀察、勒戒、強制戒治
      執行完畢釋放後3年內再犯」皆然，而得排除觀察、勒戒
      等處遇及起訴規定之適用。亦即我國對於施用毒品者之司
      法處遇模式，係採取「觀察、勒戒或強制戒治」及「附命
      完成戒癮治療之緩起訴處分」雙軌制，受附命完成戒癮治
      療緩起訴處分之被告，可在社區處遇支援下，不中斷其原
      有工作、學業及人際網路，獲得戒毒自新機會，其運作模
      式主要係由醫療機構以門診方式執行戒癮治療，由地檢署
      觀護人負責追蹤輔導、定期驗尿。被告若依緩起訴處分條
      件完成戒癮治療完畢，實質上已等同接受「觀察、勒戒或
      強制戒治」，自毋庸再採取「觀察、勒戒或強制戒治」方
      式，重啟戒除毒癮處遇程式。被告若係經附命完成戒癮治
      療之緩起訴處分者，應以經附命完成戒癮治療之緩起訴處
      分「並完成戒癮治療」時起，起算上揭3年的期間（最高
      法院109年度台非字第76號判決參照）。
（三）惟若上開緩起訴處分經撤銷者，依修正前同條例第24條第
      2項規定：該緩起訴處分經撤銷者，檢察官應「依法追訴
      」，並非規定「依法起訴」，故「依法追訴」應包括起訴
      、屬保安處分性質之觀察、勒戒程序及「附命完成戒癮治
      療之緩起訴處分」；不得援引修正後毒品危害防制條例第
      23條第2項之規定，而謂修正前同條例第24條第2項之「依
      法追訴」，必須排除修正後同條例第20條聲請觀察、勒戒
      規定之適用。此觀諸修正後同條例第24條第2項亦規定：
      「前項緩起訴處分，經撤銷者，檢察官應繼續偵查或起訴
      。」其立法理由並說明：「緩起訴處分是利用機構外之處
      遇，協助施用毒品者戒除毒癮，為達成戒除毒癮之目的，
      於撤銷緩起訴處分後，宜由檢察官依法繼續偵查或起訴，
      亦即仍有現行條文第20條觀察、勒戒及強制戒治制度之適
      用，俾利以機構內之處遇方式協助其戒除毒癮，亦得為不
      同條件或期限之緩起訴處分」等語。是以前案於撤銷緩起
      訴處分後，仍有同條例第20條所定觀察、勒戒等處遇制度
      之適用。亦即，未實際完成戒癮處遇者，無從視為事實上
      已接受等同於「觀察、勒戒」之處遇，最高法院昔日100
      年第1次、104年第2次刑事庭會議決議所採見解之論理已
      失其所據，雖該條文行政院尚未定施行日期，但為利法律
      銜接，亦宜先予因應，而為相同之解釋。況修正前毒品危
      害防制條例第24條第2項所稱「緩起訴處分」經撤銷者，
      其撤銷原因非一，若係因違法或不當經再議程序，由上級
      檢察機關撤銷時，本應回復未為緩起訴處分前之狀態，由
      檢察官續行偵查，視個案之證據，為適當之處分，要不得
      強解為應「依法起訴」，認無再次聲請法院裁定觀察、勒
      戒之必要。
（四）綜上，倘被告所受之附命完成戒癮治療緩起訴業經撤銷，
      其戒癮治療並未完成，自無從解為被告已等同受觀察、勒
      戒等處遇而已執行完畢。
三、查被告前未曾有觀察、勒戒或強制戒治執行完畢之紀錄，有
    臺灣高等法院被告前案紀錄表在卷可稽，而被告本件犯行，
    經臺灣新竹地方檢察署檢察官以108年度毒偵字第622號為附
    命完成戒癮治療之緩起訴處分確定，緩起訴期間自108年6月
    20日起至109年12月19日止，被告並應於前開緩起訴期間完
    成戒癮治療，惟被告於前開緩起訴期間，未依規定按期到醫
    院接受戒癮治療，違反檢察官附完成戒癮治療之命令，而經
    檢察官以109年度撤緩字第188號撤銷緩起訴處分確定，另以
    109年度撤緩毒偵字第206號提起本件公訴等情，有前開案號
    卷宗可佐，足認被告並未完成戒癮治療，事實上顯未完成等
    同於「觀察、勒戒或強制戒治」執行完畢釋放之處遇。
四、綜上，就被告本件施用第二級毒品之行為，檢察官應針對個
    案具體裁量是否再為附條件之緩起訴處分，或依修正後毒品
    危害防制條例第20條第1項規定聲請法院裁定觀察、勒戒，
    從而，檢察官就本案向本院聲請簡易判決處刑，起訴程序違
    背規定，本院爰不經言詞辯論，逕為諭知不受理判決。
據上論斷，應依刑事訴訟法第452條、第303 條第1 款、第307 
條，判決如主文。
本案經檢察官沈郁智聲請以簡易判決處刑。
中    華    民    國   110    年    1     月     28   日
                  刑事第八庭法　官　潘韋廷
以上正本證明與原本無異。
如不服本判決應於收受本判決後20日內向本院提出上訴書狀，上
訴書狀應敘述具體理由。上訴書狀未敘述上訴理由者，應於上訴
期間屆滿後20日內補提理由書狀於本院(均須按他造當事人之人
數附繕本 )「切勿逕送上級法院」。 
中　　華　　民　　國　　110 　年　　1 　　月　　28　　日
                            書記官  彭筠凱